【裁判字號】    98,訴,11
【裁判日期】    980902
【裁判案由】    調整租金
【裁判全文】
臺灣宜蘭地方法院民事判決                98年度訴字第11號
原      告  丁○○
            戊○○
            甲○○
共      同
訴訟代理人  羅明宏律師
原      告  己○○
被      告  庚○○
訴訟代理人  丙○○
被      告  乙○○
當事人間調整租金事件，本院於民國98年8月19日言詞辯論終結
，判決如下：
    主  文
被告於原告所有坐落宜蘭縣羅東鎮○○段一○一九地號土地上設
定面積十八坪（即六○平方公尺）之地上權租金，應自民國九十
七年十二月二十一日起，調整為依該土地年度申報地價年息百分
之五計算。
被告應依前項調整後之年地租數額就前項所示之地上權權利內容
，協同原告辦理有關租金數額之變更登記。
原告其餘之訴駁回。
訴訟費用由被告負擔二分之一，餘由原告負擔。
    事實及理由
壹、程序方面：
一、按訴訟標的對於數人必須合一確定而應共同起訴，如其中一
    人或數人拒絕同為原告而無正當理由者，法院得依原告聲請
    ，以裁定命該未起訴之人於一定期間內追加為原告，逾期未
    追加者，視為已一同起訴，民事訴訟法第56條之1第1項定有
    明文。經查，本件調整租金訴訟，訴訟標的對於土地所有權
    人之一己○○必須合一確定並共同起訴，惟其拒絕共同起訴
    ，本院乃依原告丁○○、戊○○、甲○○之聲請，裁定命己○○7日內追加為原告，該裁定業於民國98年4月25日送達己○○，有該裁定及送達證書在卷為憑，揆諸上開規定，堪認
    已視為一同起訴。
二、原告己○○未於言詞辯論期日到場，核無民事訴訟法第386
    條各款所列情形，依到場之原告之聲請，由其一造辯論而為
    判決。
貳、實體方面：
一、原告主張：坐落宜蘭縣羅東鎮○○段1019地號土地（下稱系
    爭土地），於74年3月25日土地重測前為宜蘭縣羅東鎮○○
    段53之7地號，嗣重測時併入宜蘭縣羅東鎮○○段51之14地
    號，重新改編為宜蘭縣羅東鎮○○段1019地號。按重劃前宜
    蘭縣羅東鎮○○段53之7地號原土地所有人為原告之祖父謝
    阿塗所有，謝阿塗於45年7月7日過世，由原告之被繼承人謝
    正欽繼承，謝正欽嗣於95年4月19日過世，由原告己○○、
    丁○○、戊○○及訴外人謝素淨繼承，應繼分各4分之1，謝
    素淨於97年2月26日將其應繼分贈與原告甲○○所有。又謝
    阿塗與被告之被繼承人謝阿順訂立地上權契約，並於38年10
    月29日將系爭土地之一部18坪（60平方公尺）設定地上權予
    謝阿順，嗣謝阿順於39年9月8日過世，被告庚○○、乙○○
    於84年10月26日完成繼承登記，2人之權利範圍各為2分之1
    。查系爭土地於38年設定地上權時，就地租一欄，註記為「
    號空」即該欄為空白，無地租之記載，另依土地登記簿謄本
    亦註記為「空白」亦無地租之記載，原告為土地所有權人應
    可本於土地之使用收益權向地上權人即被告收取租金，亦非
    不得請求向上調整。又系爭土地坐落宜蘭縣羅東鎮○○區○○路上，與中正路交岔路口旁，而中正路與民權路上商家林
    立，實與38年地上權設定時之四周環境、工商繁榮程度不可
    同日而語。另系爭土地沿中正路兩側店家林立，更顯繁榮，
    且往北約1公里即至羅東夜市，該處即為熱門之夜市商圈，
    商家聚集於此。再方圓1公里內即有羅東國小，博愛醫院及
    聖母醫院，均足證被告所承租之系爭土地地處交通便利、商
    業繁榮之區，價值甚高，迄今公告現值每平方公尺為新台幣
    （下同）70,840元，申報地價為每平方公尺14,080元，依土
    地法第97條第1項、第105條規定，城市地方房屋之租金，以
    不超過土地及其建築物申報總價年息百分之10為限，又上開
    規定於租用基地建築房屋均準用之。從而，原告應得類推適
    用民法第442條規定，請求調整地上權年租金，並聲明：(一)
    被告於原告所有系爭土地上所設定面積18坪（60平方公尺）
    之地上權租金應自本起訴狀繕本送達翌日起調整為（每平方
    公尺）依該土地年度申報地價年息百分之10計算。(二)被告應
    依前項調整後之年地租額就地上權權利內容，協同原告辦理
    有關租金數額之變更登記。
二、被告庚○○則以：
（一）系爭土地原土地所有人為原告及被告之先人謝阿呆所有，
      因被告之被繼承人謝阿順於38年10月8日拋棄所有繼承遺
      產，才為原告之被繼承人謝阿塗所奪，故於38年10月29日
      在系爭土地上辦理設定地上權契約，地上權契約內容於存
      續期間、地租皆以「號空」稱之，意思即為無須給付，系
      爭土地附近在日治時期即日大正4年、昭和13年即為宜蘭
      縣的商業重鎮，原告先人謝阿塗於當時繁榮社會下，亦不
      曾要求被告先人謝阿順任何之分毫地租，現在未若當時繁
      榮，豈能再請求地租？又謝阿順於39年9月8日死亡，且謝
      阿塗於45年7月7日死亡，其後由謝正欽繼承所奪至95年4
      月19日死亡，爾後由原告己○○、丁○○、訴外人謝素淨
      、戊○○自96年12月21日共同繼承奪之，自38年10月29日
      起至97年11月27日止，期間從未曾要求被告及其被繼承人
      任何之地租，故自當依其原告先人謝阿塗習慣從之。
（二）系爭土地現在並未比以前繁榮，宜蘭縣羅東鎮○○路這一
      帶事實上已經沒落了，地租不能以最高額計算。
三、被告乙○○則以：
    在祖先的時代就沒有租金，故不可能再給原告租金，如果要
    拿錢，只願付4分之1地價稅，不能用百分之10來計算，應該
    用最低額來計算，因為原告並沒有負擔地價稅，房子在79年
    就登記伊的名字。
四、得心證之理由：
（一）原告主張，系爭土地為原告所共有，原告之前手謝阿塗與
      被告之被繼承人謝阿順訂立地上權契約，並於38年10月29
      日將系爭土地之一部18坪（60平方公尺）設定地上權予謝
      阿順，嗣謝阿順於39年9月8日過世，被告庚○○、乙○○
      於84年10月26日完成繼承登記，2人之權利範圍各為2分之
      1等情，為被告所不爭執，並有土地登記謄本可參，堪信
      為真實。
（二）按地上權並不以支付地租為必要，當事人就地上權固可為
      支付地租之約定，亦得為無償之約定。但設定地上權時未
      同時約定地租者，參諸地上權性質上為一種用益物權，地
      上權人因設定地上權而獲有使用土地之利益，土地所有人
      則須負擔土地稅捐，為平衡當事人雙方權益，土地所有權
      人應非不得請求地上權人支付地租（參閱最高法院84年度
      台上字第1168號裁判要旨）。按民法第第442條規定租賃
      物為不動產者，因其價值之昇降，當事人得聲請法院增減
      其租金。但其租賃定有期限者，不在此限。地上權之地租
      與租賃契約之租金，固屬不同，然就其「因使用土地而支
      付金錢為對價」之點言之，則二者實相類似，故關於民法
      第442條之規定，於地上權地租之增加，亦應類推適用。
      此亦有司法院院字第986號解釋意旨可參。地上權固有有
      償與無償之分，於無償之地上權，地上權人無支付地租之
      義務，惟此應係指地上權人與土地所有權人雙方合意而設
      定之地上權而言，蓋土地所有權人既已同意設定無償地上
      權，自不得再請求租金。本件系爭地上權，乃為不定期限
      之地上權，有土地登記謄本足佐，又依該謄本「地租」欄
      之記載為空白；復依地上權設定時所檢附之地上權設定合
      約書地租欄之記載為「號空」，亦有地上權設定合約書可
      稽，所謂「號」為「稱」；「空」為「沒有」、「虛」的
      意思，應以「無約定」較接近字義，而無償地上權需雙方
      有「無償」之積極意思表示合致存在，始足當之，無約定
      實難逕論為無償；至於被告庚○○謂：「系爭土地原土地
      所有人為原告及被告之先人謝阿呆所有，因被告之被繼承
      人謝阿順於38年10月8日拋棄所有繼承遺產，才為原告之
      被繼承人謝阿塗所奪，故於38年10月29日在系爭土地上辦
      理設定地上權契約，地上權契約之地租無須給付。」等語
      ，尚乏證據足為證明，不足採信。從而，被告辯稱系爭地
      上權於設定當時地上權人與土地所有權人間已合意設定為
      無償地上權云云，實不足採，參照上開之說明，原告主張
      應類推適用民法第442條規定，調整系爭地上權之地租乙
      節，尚有必要，亦屬正當。
（三）按建築房屋之基地租金，依土地法第105條準用同法第97
      條規定，以不超過該土地申報地價年息百分之10為限，又
      按基地租金之數額，除以基地申報地價為基礎外，尚須斟
      酌基地之位置，工商繁榮之程度、承租人利用基地之經濟
      價值及所受利益等事項，並與鄰地租金相比較，以為決定
      ，並非必達申報地價年息百分之10最高額，最高法院68年
      台上字第3071號著有判例可資參照。經查，系爭土地位於
      宜蘭縣羅東鎮○○路旁，距離中正路與民權路口約50公尺
      遠，距離和平路與民權路口約10公尺遠。中正路與民權路
      口，有全國電子、寢具店等商店，並有五福眼科診所。又
      系爭土地上之建物有2間，門牌分別為民權路4號、6號，
      均為木造油毛氈頂及鐵皮雨遮，門牌4號之建物，目前鐵
      門拉下，門牌6號房屋，目前做為機車修理行開業中，建
      物對面之商家有小吃、配鎖店、皮鞋修理店，民權路過中
      正路、中正街後，為公園路，公園路為羅東夜市。油毛氈
      房屋為木造結構、本質陳舊，後方有木門供出入，後方是
      磚造體，目前作為廚房使用，兩房屋前均有鐵皮雨遮等情
      ，業據本院二次至現場勘驗後得悉，並有勘驗筆錄、現場
      照片可證，系爭土地位置地處宜蘭縣羅東鎮之商業區，市
      集繁榮，固屬無誤；惟因地上權所建之兩房屋，一間為機
      車修理行，另一間則無營業，且屬屋體木造油毛氈頂及鐵
      皮雨遮之陳舊老屋，經濟效益不大，故而，本院認為本件
      租金應以系爭土地申報地價百分之5為適當之標準，原告
      逾此部分之請求，即屬無據。
（四）末按地上權內容之變更，應辦理登記；又上開登記，應由
      權利人及義務人會同申請之，土地登記規則第4條第1項第
      2款、第26條分別定有明文。系爭地上權之每年地租既屬
      系爭地上權內容之一部分，且有登記之必要，則其調整後
      之地租金額，依上開規定，自應由兩造會同申請辦理變更
      登記。是原告就上開調整後之地租金額，請求被告協同辦
      理系爭地上權之地租變更登記，亦屬有據。
五、綜上所述，原告請求類推適用民法第442條規定，被告於原
    告所有系爭土地上所設定面積18坪（60平方公尺）之地上權
    租金應自起訴狀繕本送達翌日即97年12月21日（應以地上權
    人全體受通知之翌日起算，即以後受通知之被告乙○○收受
    起訴狀繕本之翌日時即97年12月21日起算）起調整為（「每
    平方公尺」屬贅語，爰予刪除）依該土地年度申報地價年息
    百分之5計算，及原告請求被告會同申請辦理變更登記之部
    分，為有理由，應予准許。逾前開部分之請求，則為無理由
    ，應予駁回。
、本件訴訟費用負擔之依據：民事訴訟法第79 條。
中    華    民    國    98    年    9    月    2     日
                  臺灣宜蘭地方法院民事庭
                      法  官  郭淑珍
正本與原本無異。
如對本判決上訴，應於判決送達後20日內向本院提出上訴狀（須
附繕本）。
中    華    民    國    98    年    9     月    3     日
                      書記官  林慶生

司法院資訊處製作；財團法人民間司法改革基金會備份。
